【裁判字號】    98,簡上,282
【裁判日期】    990108
【裁判案由】    清償借款
【裁判全文】
臺灣臺中地方法院民事判決    98年度簡上字第282號
上  訴  人  甲○○
訴訟代理人  丙○○
被  上訴人  乙○○
上列當事人間請求清償借款事件，上訴人對於中華民國98年8月3
1日本院臺中簡易庭98年度中簡字第2166號第一審判決提起上訴
，本院於民國98年12月18日辯論終結，判決如下：
    主    文
上訴駁回。
第二審訴訟費用新臺幣仟陸佰肆拾伍元由上訴人負擔。
    事 實 及 理 由
壹、上訴人方面：
  一、上訴人起訴主張：被上訴人於民國（下同）93年3月間向
      訴外人即上訴人訴訟代理人丙○○借款新台幣（下同）23
      萬元，丙○○遂交付訴外人葉洪幼所簽發、票載發票日93
      年3月20日、票號0000000號、面額20萬元、付款人誠泰銀
      行台中分行支票乙紙（下稱系爭支票）及現金3萬元予被
      上訴人。後被上訴人於93年5月1日簽發票號0000000號、
      到期日93年6月1日之同面額本票乙紙（下稱系爭本票）交
      付丙○○，作為系爭借款之擔保，詎被上訴人屆期未為清
      償，丙○○乃於96年11月19日將其對被上訴人之系爭債權
      讓與上訴人，且將證明債權之系爭本票交付上訴人，並於
      同日以太平郵局第668號存證信函將債權讓與之事實通知
      被上訴人，該存證信函於96年11月30日到達被上訴人，已
      發生債權合法移轉之效力，經上訴人向被上訴人催索亦無
      效果，上訴人乃以系爭本票債權受讓人之身分，持系爭本
      票准予強制執行裁定，聲請強制執行，於強制執行程序中
      ，被上訴人以系爭本票之票據請求權已罹於時效為由，提
      起債務人異議之訴，經本院97年度中簡字第387號判決撤
      銷該強制執行程序確定，上訴人既自丙○○受讓而取得系
      爭債權，並已將債權讓與之事實通知被上訴人，上訴人自
      得請求被上訴人清償借款，而被上訴人迄仍拒絕清償系爭
      借款，爰依消費借貸及債權讓與之法律關係提起本訴，聲
      明求為判決：被上訴人清償借款23萬元及自93年6月1日起
      至清償日止按年息百分之5計算之利息，並陳明願供擔保
      請准宣告假執行。
  二、於本院補稱：丙○○係在葉洪幼家中交付系爭支票及現金
      予被上訴人，為葉洪幼所目睹，葉洪幼雖不清楚丙○○交
      付系爭支票及金錢予被上訴人之原因，但已足證明系爭支
      票確實是交付被上訴人，而被上訴人又不否認有簽發系爭
      本票，顯可推論被上訴人向丙○○取得23萬元後，再將系
      爭支票交付鄭明森，可見鄭明森於原審稱系爭支票是丙○
      ○所交付，並非實在。又以票據作為借貸之證明，為民間
      借貸常見之作法，而簽發票據作為借款證明者，甚少同時
      書寫借據，也不會在票據上另外書寫「借貸」等文字，因
      此在證明雙方有交付金錢之事實時，如對造否認借貸，即
      應由對造舉證證明有他種法律關係存在，本件在丙○○交
      付金錢予被上訴人、被上訴人簽發系爭本票之情形下，依
      通常經驗法則，即可以借貸視之，如被上訴人主張丙○○
      非因借貸而交付金錢，被上訴人即應就雙方是何種法律關
      係負舉證之責任。
貳、被上訴人則以：被上訴人並未向丙○○借款，上訴人所提出
    之系爭支票影本，其提示人為訴外人鄭明森，並非被上訴人
    ，且上訴人主張被上訴人係於93年3月間向丙○○借款，惟
    系爭本票簽發之日期為為93年5月1日、面額為23萬元，與上
    訴人主張之借款時間及系爭支票之面額僅20萬元亦均不相符
    ，足見被上訴人並非因向丙○○借款而簽發系爭本票。按本
    票為無因證券，簽發本票之原因為多端，非必因借貸關係而
    簽發，故簽發本票交付他人，尚不足以證明與他人成立借貸
    關係，被上訴人簽發系爭本票交付丙○○，係因丙○○曾協
    助被上訴人辦理坐落台中縣太平市○○○段土地放領事宜，
    土地放領後，雙方曾協議在該土地上蓋房子，被上訴人及丙
    ○○各1間，因丙○○擔心她購買建材後，被上訴人不讓她
    在該土地蓋房子，故要求被上訴人簽發系爭本票讓她押著，
    但事後沒有蓋房子，被上訴人並未積欠丙○○錢等語，資為
    抗辯，並聲明請求駁回上訴人之訴及假執行之聲請。
參、原審為上訴人敗訴之判決，上訴人不服提起上訴，聲明請求
    ：(一)原判決廢棄。(二)被上訴人應給付上訴人23萬元及自93
    年6 月1日起至清償日止按週年利率百分之5計算之利息。被
    上訴人則聲明請求駁回上訴。
肆、兩造經整理並簡化爭點，其結果如下：
  一、兩造不爭執之事項：
    (一)被上訴人於93年5月1日簽發93年6月1日到期、指定受款人
      為丙○○、面額23萬元（票號WG0000000）之系爭本票乙
      紙交付丙○○。
    (二)丙○○以系爭本票向本院聲請裁定准許強制執行，經本院
      以93年度票字第19704號民事裁定准許之。
    (三)丙○○於96年11月19日以太平郵局第668號存證信函通知
      被上訴人業已將其對被上訴人之債權讓與上訴人，被上訴
      人於96年11月30日收受上揭存證信函。
  二、兩造爭執之焦點：被上訴人是否因向丙○○借款而簽發系
      爭本票交付丙○○？
伍、法院之判斷：
  一、按債權之讓與，非經讓與人或受讓人通知債務人，對於債
      務人不生效力；債務人於受通知時，所得對抗讓與人之事
      由，皆得以之對抗受讓人；民法第297條第1項及第299條
      第1項分別設有規定。又民法第299條第1項規定所謂得對
      抗之事由，不以狹義之抗辯權為限，而應廣泛包括，凡足
      以阻止或排斥債權之成立、存續或行使之事由在內，蓋債
      權之讓與，在債務人既不得拒絕，自不宜因債權讓與之結
      果，而使債務人陷於不利之地位（參見最高法院52年台上
      字第1085號判例意旨）。債權讓與契約係以移轉特定債權
      為其標的，固於讓與人與受讓人間意思合致時，即發生債
      權移轉之效力，並於讓與人或受讓人依民法第297條第1項
      規定通知債務人時，對於債務人發生效力，惟仍以讓與人
      為讓與時，對債務人已有債權存在為必要，始能發生債權
      移轉之效力。本件上訴人主張丙○○於96年11月19日將系
      爭本票所示之債權讓與上訴人，並於同日以太平郵局第66
      8號存證信函對被上訴人為債權讓與之通知，該存證信函
      於96年11月30日合法送達被上訴人等事實，均為兩造所不
      爭執，且有系爭本票及上揭存證信函附卷可稽，自堪信為
      真正。惟上訴人主張因自丙○○受讓系爭本票所示債權，
      而取得對被上訴人之系爭借款債權，被上訴人則否認與丙
      ○○間有消費借貸關係存在，依前開說明，被上訴人自得
      以其得對抗丙○○之事由，對抗上訴人，是本件首應審究
      者乃為：被上訴人與丙○○間有無消費借貸關係存在，亦
      即被上訴人是否因向丙○○借款而簽發系爭本票？
  二、按當事人主張有利於己之事實者，就其事實有舉證之責任
      ，民事訴訟法第277條本文定有明文。又民事訴訟如係由
      上訴人主張權利者，應先由上訴人負舉證之責，若上訴人
      先不能舉證，以證實自己主張之事實為真實，則被上訴人
      就其抗辯事實即令不能舉證，或其所舉證據尚有疵累，亦
      應駁回上訴人之請求（最高法院17年上字第917號判例意
      旨參照）。又民法第474條第1項規定：「稱消費借貸者，
      謂當事人一方移轉金錢或其他代替物之所有權於他方，而
      約定他方以種類、品質、數量相同之物返還之契約」，而
      當事人主張有金錢借貸關係存在，須就其發生所須具備之
      特別要件即金錢之交付及借貸意思表示互相一致負舉證之
      責任，若僅證明有金錢之交付，未證明借貸意思表示互相
      一致者，尚不能認為有金錢借貸關係存在（最高法院81年
      度台上字第2372號判決意旨參照）。上訴人主張被上訴人
      係因向丙○○借款，故而簽發系爭本票交付丙○○，依前
      開說明，自應由上訴人就丙○○與被上訴人間有消費借貸
      合意及金錢交付之事實負舉證之責任。經查：
    (一)上訴人主張丙○○與被上訴人間有消費借貸關係存在，無
      非以丙○○用以交付被上訴人借款之系爭支票係向葉洪幼
      所借，葉洪幼於原審亦證稱目睹丙○○當場交付系爭支票
      予被上訴人等語，資為佐證。惟查，依證人葉洪幼於原審
      結証所稱：系爭20萬元支票是我借給丙○○的，丙○○與
      被上訴人一起到我家，票是丙○○向我借的，他說票要拿
      給被上訴人，丙○○好像說要和被上訴人做生意，詳細情
      形我不清楚，我是信任丙○○才借票的，我開票後將支票
      交給丙○○，丙○○再當場將支票交給被上訴人，我不清
      楚當天丙○○有無另外拿現金給被上訴人，我只是將支票
      借給丙○○而已，不清楚丙○○票款要做何用，我沒有問
      那麼多等語（見原審卷第53頁至第54頁）觀之，至多僅能
      證明系爭支票係由丙○○向葉洪幼借用後當場交付被上訴
      人，既不足證明丙○○交付系爭支票予被上訴人之同時，
      另有交付現金3萬元予被上訴人，更不足以證明丙○○係
      因借款予被上訴人故而交付系爭支票予被上訴人。上訴人
      於本院雖請求再傳訊葉洪幼到庭說明，然查，葉洪幼於原
      審到庭時，在原審法官迭次詢問丙○○向其借票之用途、
      丙○○將票交付被上訴人之原因下，葉洪幼仍一再為如上
      內容之證述，參照丙○○於原審稱：因為我們是男女朋友
      ，我怕證人葉洪幼認為我倒貼男生，所以我才說要和被告
      作生意，其實只是單純借款等語（見原審卷第57頁），與
      葉洪幼上開陳述相符，已足見丙○○向葉洪幼借用系爭支
      票時，確係告知葉洪幼其欲與被上訴人做生意，並未告知
      係欲借款予被上訴人，且上訴人亦自認丙○○交付支票及
      金錢予被上訴人是基於作生意或其他緣故，葉洪幼並不清
      楚等語（見本院卷上訴人於98年11月30日所提上訴理由狀
      第2頁），則縱然再傳訊葉洪幼，亦無從證明丙○○係基
      於借貸關係而交付系爭支票予被上訴人，故本院認無再予
      傳訊之必要。按交付金錢之原因多端，清償、寄託、借貸
      ......等不一而足，上訴人既不能舉證證明丙○○與被上
      訴人間就系爭本票所示債權有消費借貸之合意，亦未能舉
      證證明除系爭支票外，丙○○另曾交付現金3萬元予被上
      訴人，在系爭支票與系爭本票面額並不相同之下，縱然系
      爭支票係由丙○○向葉洪幼借用後交付被上訴人，亦難逕
      行推定丙○○與被上訴人就系爭本票所示之23萬元有消費
      借貸關係存在，揆諸前開說明，自屬明灼。
    (二)至上訴人另主張證人鄭明森於原審證稱系爭支票係由丙○
      ○交付予伊作為清償借款之用並非事實，係作偽證，請求
      再傳訊鄭明森，及應由被上訴人舉證證明其簽發系爭本票
      之原因等語。然查，系爭支票係由鄭明森提示請求付款，
      為兩造不爭執之事實，且有支票影本可資為證，堪信為真
      正，雖上訴人否認丙○○有向鄭明森借款而以系爭支票作
      為清償之用之事實，惟支票係屬無因證券、流通證券，縱
      然鄭明森並非直接自丙○○取得系爭支票，而係自被上訴
      人處取得系爭支票，在上訴人未能舉證證明丙○○與被上
      訴人間有消費借貸合意及金錢交付之事實下，亦無從僅因
      鄭明森係輾轉取得系爭支票，即推論認定被上訴人與丙○
      ○間有消費借貸關係存在，故亦無再傳訊鄭明森之必要，
      而上訴人主張應由被上訴人舉證證明其簽發系爭本票之原
      因部分，亦與民事訴訟法舉證責任之分配原則有違，無從
      採取，附此敘明。
  三、綜據上述，上訴人既未能舉證證明丙○○與被上訴人間就
      系爭本票所示之23萬元有消費借貸關係存在，則上訴人主
      張自丙○○受讓系爭借款債權，而依消費借貸及債權讓與
      之法律關係訴請被上訴人清償借款23萬元及自93年6月1日
      起至清償日止之法定遲延利息，為無理由，不應准許。上
      訴人既受敗訴判決，其假執行之聲請亦失所附麗，應併予
      駁回。原審為上訴人敗訴之判決，及駁回其假執行之聲請
      ，並無不合。上訴意旨指摘原判決不當，求予廢棄改判，
      為無理由，應予駁回。
陸、據上論結，本件上訴為無理由，依民事訴訟法第436條之1第
    3項、第449條第1項、第78條，判決如主文。
中    華    民    國    99    年    1    月    8    日
                  民事第二庭    審判長法  官  王  銘
                                      法  官  吳美蒼
                                      法  官  呂麗玉
上正本證明與原本無異。
如對本判決上訴，須於判決送達後20日內向本院提出上訴狀，同
時表明上訴理由；如已於本判決宣示後送達前提起上訴者，應於
判決送達後10日內補具上訴理由（均須按他造當事人之人數附繕
本）。
中    華    民    國    99    年    1    月    8    日
                                      書記官

司法院資訊處製作；財團法人民間司法改革基金會備份。
